行　政　法　院　判　決　　　　　　　　　　　　　　八十七年度判字第六一六號
　　原　　　告　華虹電子股份有限公司
　　代　表　人　甲○○
　　訴訟代理人　陳清秀　律師
　　　　　　　　陳添輝　律師
　　被　　　告　臺北市稅捐稽徵處
右當事人間因營業稅事件，原告不服財政部中華民國八十六年十一月五日台財訴第0
00000000號再訴願決定，提起行政訴訟，本院判決如左︰
　　主  文
原告之訴駁回。
　　事  實
緣原告於民國七十九年至八十一年間無進貨事實，而以中國租賃股份有限公司（以下
簡稱中租公司）及迪和股份有限公司（以下稱迪和公司）開立之統一發票三紙，金額
計新台幣（以下同）二二、五二七、○○○元（不含稅），充當進項憑證，申報扣抵
銷項稅額。案經被告查獲，依法審理核定應補徵營業稅一、一二六、三五○元，並按
所漏稅額處以十五倍罰鍰計一六、八九五、二○○元（計至百元止）。原告不服申請
復查，未獲變更，提起訴願，經台北市政府八十五年十月二十二日府訴字第八五○
七一八三五號訴願決定以被告因原告支付之價款有資金回流情形，逕認原告係無進貨
事實，而為補稅、裁罰處分，尚嫌率斷。又原告與本案相關連的中租公司交易，卻有
不同裁罰結果，亦欠妥適．．．為由，將本件原處分撤銷，由原處分機關另為處分。
嗣經被告依上開撤銷意旨及稅捐稽徵法第四十八條之三規定重為復查決定將原處分關
於漏稅罰部分，依八十四年八月二日修正公布之營業稅法第五十一條第五款規定，改
按所漏稅額科處八倍罰鍰計九、○一○、八○○元，其餘維持原核定。原告仍表不服
，提起訴願、再訴願，遞遭決定駁回，遂提起行政訴訟，茲摘兩造訴辯意旨於次：
原告起訴意旨及補充理由略謂：一、依實務及學理，租賃之類別可分為營業租賃及資
本租賃（或稱融資租賃）。前者係以租賃物供人使用收益而收取租金，到期收回租賃
物；後者則以分期回收租賃物價金及利息為目的，到期時將租賃物無償或極優惠低價
讓與承租人。中國租賃公司及迪和公司與原告之交易型態即屬融資租賃，亦即由上述
兩家租賃公司出資價購原告所要之機器設備及原料，再租賃予原告，並分期收取包括
本金及利息之租賃款，租期屆滿，租賃物歸原告所有，不必返還。二、原告與中租公
司及迪和公司之交易型態係屬融資交易，原告確有進貨事實，並取得實際交易者開立
之發票，詎被告未察，誤以無進貨事實，補徵並裁罰原告八倍重罰，顯有違誤：(一)中
租公司部分：１、按原告於七十九年八月二十三日向中租公司承租成本一○、○○○
、○○○元之機器設備，包括自動收料機、全自動印刷機各一台及全自動鑽孔機二台
，上開機器租賃款銷售額一一、○六七、○○○元、營業稅額五五三、三五○元，此
有中租公司開立之發票可資證明。雙方約定自七十九年八月起至八十一年三月止，由
原告分二十期攤付中租公司租賃款，嗣後即由原告取得上開機器所有權，此並有租賃
契約、「資本法分攤明細」及「票據異動檔明細」可稽。嗣後原告又於八十一年三月
沖抵中租公司保證金，取得該公司開立之發票，銷售額四○三、○○○元，營業稅額
二○、一五○元。２、查所謂融資租賃，係出租人以分期回收租賃物價金及利息為目
的，到期時將租賃物無償或極優惠低價讓與承租人。本件原告因一時之間無足夠資力
購入上開機器設備，而與中租公司約定由該公司以分期回收租賃物價金及利息之方式
，到期時將租賃物讓與原告，則原告與中租公司間之交易型態應屬融資租賃關係，並
無疑義。３、復查，原告確有買進上開機器之事實，此有「租賃物交貨與驗收證明書
」可證。惟因原告公司自成立後，購置之機器多達數十部，且當時負責採購人員均已
離職，又當時曾遭逢水災等情，以致部分交易之資料無從查考，目前正由原告進行清
查財產，編製財產目錄中。(二)迪和公司部分：１、原告於八十年六月五日向迪和公司
分期付款購買成本一○、○○○、○○○元之石墨、銀漿等原料，雙方約定自八十年
七月起至八十一年七月止，分十三期攤付價金，此有雙方簽訂之買賣契約書可稽。並
由迪和公司開立銷售額一一、○五七、○○○元，營業稅額五五二、八五○元之發票
予原告。２、按原告雖以分期付款方式向迪和公司購置原料，但確實有進貨之事實，
此有「買賣標的物交貨與驗收證明書」可證。(三)查中租公司之機器設備係購自碩林公
司；迪和公司之原料係購自菖隆公司，被告雖認定碩林公司及菖隆公司係虛設行號，
惟此乃中租、迪和公司取得虛設行號發票之問題，渠等實際上究係向何人取得上開機
器及原料，並不影響原告確有向中租公司、迪和公司買進機器設備及原料等事實之認
定，原告既已提出具體事證如上，被告率予認定無進貨事實，顯有違誤。(四)又「稅捐
稽徵機關對於納稅義務人申報以進項稅額扣抵銷項稅額時，應就其申報之進項稅額查
明其有無虛報之事實，始得據以核定其漏稅額予以追繳課罰，又以虛設行號或以不實
之統一發票作為進項憑證，申報扣抵銷項稅額者，固得認為有虛報情事，惟若確有進
貨之事實，而又不知其取得之統一發票係出於虛設行號者，自與虛報之情形有別，尚
不得遽予認定其有漏稅事實。」此有鈞院八十二年度判字第一六號判決及司法院廳民
一字第九四○號函復台灣高等法院在案可資參照。(五)查本件原告取得實際交易者之發
票，均係基於正當交易行為且有案可循，至於前手中租公司及迪和公司取得者係虛設
行號之發票，並非原告所得查知，故依該判決之意旨，不知其取得之統一發票係出於
虛設行號者，自與虛報之情形有別。則本件原告不知其交易之對方係取得虛設行號之
發票，參酌舉輕明重之法理，自不得因中租公司及迪和公司取得虛設行號之發票，而
遽予認定不知情之原告有虛報之事實。三、退步而言，原告並無虛報進項稅額，亦未
因而逃漏稅款，被告所為裁罰處分，顯然違反司法院釋字第三三七號解釋：(一)納稅義
務人虛報進項稅額，並因而逃漏稅款時，始有營業稅法第五十一條第五款規定之適用
：按「營業稅法第五十一條第五款規定，納稅義務人虛報進項稅額者，除追繳稅款外
，按所漏稅額處五倍至二十倍罰鍰（八十四年修正後為一倍至十倍），並得停止其營
業。依此規定意旨，自應以納稅義務人有虛報進項稅額，並因而逃漏稅款者，始得據
以追繳稅款及處罰。」業經司法院釋字第三三七號解釋在案。依上開解釋意旨，納稅
義務人須(1)有虛報進項稅額，且(2)因而逃漏稅款者，稅捐機關始得據以追繳稅款及處
罰。(二)原告依真實交易型態申報扣抵營業稅，並無虛報進項稅額：按原告與中租公司
及迪和公司於前開之交易中，由原告依法繳付營業稅額予渠等，並由其開立發票予原
告，則原告將自實際交易對象取得之發票申報進項稅額扣抵銷項稅額，係依實際支付
情況反應成本支出，符合申報原則之合法行為，並無虛報進項稅額可言。(三)原告之交
易相對人中租公司及迪和公司已分別依交易金額申報銷項稅額，本件並無逃漏稅款之
情事：１、按「營業人作為憑證之統一發票，其開立者是否申報繳納營業稅，為營業
人之所為是否構成逃漏稅款之要件，自應由稽徵機關負證明之責，且統一發票有無申
報繳納營業稅，稅捐稽徵機關有案可查，一查即知，殊無命由營業人證明之理。」此
有鈞院八十三年判字第二四四六號判決可資參照。依該判決意旨，若營業人作為憑證
之統一發票開立者已申報繳納營業稅，則營業人所為即不構成逃漏稅款之要件。２、
本件原告向中租公司、迪和公司以融資租賃或分期付款方式買進機器設備及原料時，
均分別繳付依百分之五計算之營業稅額（進項稅額）予中租公司及迪和公司，並已由
開立發票之中租公司及迪和公司向被告申報繳納銷項稅額，此為被告所是認之事實。
依前開判決意旨，本件原告作為憑證之統一發票開立者既已申報繳納營業稅，則原告
以該進項稅額申報扣抵銷項稅額，自無逃漏稅款之情事。(四)原告既未虛報進項稅額，
亦不構成逃漏稅款，則被告所為裁罰處分，顯有違前引司法院解釋及鈞院判決之意旨
。四、退萬步言，被告既承認無進銷貨事實之公司，其銷項大於進項者，尚無逃漏稅
之情事，而僅對中租公司及迪和公司予以補稅免罰，則其對於原告以已繳付之進項稅
額申報扣抵銷項稅額，並無逃漏稅之行為，竟補稅並裁罰八倍罰鍰，顯有違行政法上
之平等原則及比例原則：(一)按被告稽核報告第七點指出：「參照財政部八十三年五月
二十八日台財稅第000000000號及八十四年四月一日台財稅第八四一六一五
八五九號函釋，依據司法院大法官會議釋字第三三七號解釋意旨，營業稅法第五十一
條第五款規定之適用，應以納稅義務人有虛報進項稅額，並因而逃漏稅款，始得據以
處罰。．．．根據「中國租賃公司」「迪和公司」之進銷情形，其銷項大於進項，則
尚無逃漏。．．．既無進貨而申報扣抵營業稅，有嫌違反營業稅法第十九條，仍應
以補稅。」。(二)依上開稽核報告之說明，被告係以中租公司及迪和公司雖無進銷貨事
實，惟其銷項大於進項，而認定其無逃漏稅事實，故進貨銷貨雖係虛有之事實，被告
仍承認其銷項稅額及進項稅額之認列申報行為，惟原告確有支付進項稅額予中租公司
及迪和公司，故被告仍應依其於中租公司及迪和公司等案所採取之處理方式，承認原
告得以進項稅額申報扣抵銷項稅額，否則即有違行政法上之平等原則。(三)被告對於中
租公司及迪和公司嫌取得虛設行號發票之惡性較重大之行為，僅予補稅處分；原告
因信賴中租公司及迪和公司係正常營運之公司，而向其進貨，經取得其開立載有名稱
、地址、統一編號、營業稅額之統一發票外，尚有付款明細及驗收證明書可資佐證，
詎被告除命原告補稅外，並科處八倍罰鍰。於此，中租公司、迪和公司及原告均無逃
漏稅行為，惟取得虛設行號發票之惡性重大之中租公司及迪和公司所受之處分，反遠
較輕於原告無過失之處分，實有違行政法上之平等原則及比例原則。五、綜上所陳，
被告所為補稅及裁罰處分，均顯然違法不當，懇請鈞院撤銷再訴願決定、訴願決定、
復查決定、原補稅及裁罰處分等語。
被告答辯意旨略謂︰一、本件原告於七十九年至八十一年間無進貨事實，而以中租公
司、迪和公司開立之統一發票三紙，作為進項憑證扣抵銷項稅額，虛報進項稅額，有
專案申請調檔統一發票查核清單及原告委託之華鶯娜於八十二年十二月六日於被告稽
核科所作之談話筆錄附案可稽，又原告前次向台北市政府訴願，其代理人李文通會計
師於八十五年九月五日所具函亦指稱略以：「．．．七十九年間華虹公司財務告急，
因所有屬公司之不動產皆已設定抵押予銀行，公司有價值之資產僅餘機器設備及存貨
而已，因為諸如此動產向銀行質押係不被接受的，故轉向租賃公司接洽，名為租賃，
實則借款應急，．．．」嗣被告依台北市政府八十五年十月二十二日府訴字第八五○
七一八三五號訴願決定撤銷意旨，以八十五年十一月六日北市稽核（丙）字第二六八
三一號函請原告提供其所稱有進貨之機器及原料之具體事證，惟原告所委託之華鶯娜
於八十五年十一月二十六日於被告稽核科所作之談話筆錄仍謂：「．．．本公司取得
『中國租賃（股）公司』『迪和（股）公司』發票後，向該二家公司融資借款，由該
二公司將錢撥付給公司．．．本公司向『中國租賃公司』『迪和公司』借款是屬於信
用借款，．．．至於所要辦的手續，均由中租、迪和公司的業務員處理，即實質為以
本公司的信用借款，形式上機器抵押細節公司並不過問。．．．公司對所取得發票，
均有支付價款（償還融資借款）．．．為符合形式上規定，才將發票開成租賃款及石
墨等原料。．．．」是以原告既然無法提出有向中租公司及迪和公司買進機器及原料
之具體事證，且其代理人亦不再自承為融資借款，足認中租公司、迪和公司並無購置
機器出租予原告，亦即原告與中租公司、迪和公司並非融資性之租賃關係，而係無擔
保（信用）之金錢借貸關係，從而原告並無實際進貨之事實，至臻明確。至原告所稱
其取得之三張發票，確有支付進項稅額云云，惟查營業稅法第十五條第三項規定，所
謂進項稅額，係指營業人購買貨物或勞務，依規定支付之營業稅額。本案既無進貨事
實，何來支付進項稅額﹖是原告所指各節，核屬卸責之詞，不足採據。二、再查營業
稅法第五十一條規定於八十四年八月二日公布修正，九月一日施行，其罰鍰倍數已由
五倍至二十倍修正為一倍至十倍。從而被告於重為復查決定時，除補稅外，漏稅罰部
分，業依前揭稅捐稽徵法第四十八條之三規定及財政部八十五年八月二日台財稅第八
五一九一二四八七號函釋意旨，並參酌修正後稅務違章案件裁罰金額或倍數參考表之
規定，將原罰鍰處分改按原告所漏稅額處八倍罰鍰，應無不合，請續予維持。綜上論
結，原告之訴應認為無理由，請駁回原告之訴，俾維稅政等語。
　　理  由
按「營業人當期銷項稅額，扣減進項稅額後之餘額，為當期應納或溢付營業稅額。」
「進項稅額，指營業人購買貨物或勞務時，依規定支付之營業稅額。」「納稅義務人
，有左列情形之一者，除追繳稅款外，按所漏稅額處五倍至二十倍罰鍰，並得停止其
營業：一、．．．五、虛報進項稅額者。」「納稅義務人，有左列情形之一者，除追
繳稅款外，按所漏稅額處一倍至十倍罰鍰，並得停止其營業：一、．．．五、虛報進
項稅額者。」為行為時營業稅法第十五條第一項、第三項、第五十一條第五款及八十
四年八月二日公布修正公布之營業稅法第五十一條第五款所明定。又「．．．　為符
合司法院釋字第三三七號解釋意旨，對於營業人取得非實際交易對象所開立之統一發
票作為進項憑證申報扣抵銷項稅額之案件，應視情節，分別依左列原則處理．．．（
二）取得虛設行號以外其他非實際交易對象開立之憑證申報扣抵案件：1.無進貨事實
者：因其並無進貨及支付進項稅額之事實，其虛報進項稅額，逃漏稅款，應依營業稅
法第五十一條第五款規定補稅並處罰。．．．」為財政部八十三年七月九日台財稅第
八三一六○一三七一號函所釋示。次按「納稅義務人違反本法或稅法之規定，適用裁
處時之法律。但裁處前之法律有利於納稅義務人者，適用最有利於納稅義務人之法律
。」為八十五年七月三十日增訂公布之稅捐稽徵法第四十八條之三所明定。又「八十
五年七月三十日修正公布之稅捐稽徵法第四十八條之三規定『納稅義務人違反本法或
稅法之規定，適用裁處時之法律。但裁處前之法律有利於納稅義務人者，適用最有利
於納稅義務人之法律。』，上開法條所稱之『裁處』，依修正理由說明，包括訴願、
再訴願及行政訴訟之決定或判決。準此，稅捐稽徵法第四十八條之三修正公布生效時
仍在復查、訴願、再訴願及行政訴訟中，尚未裁罰確定之案件均有該條之適用。」復
為財政部八十五年八月二日台財稅第八五一九一二四八七號函釋在案。本件原告於七
十九年至八十一年間無進貨事實，而以中租公司及迪和公司開立之統一發票三紙，金
額計二二、五二七、○○○元（不含稅），充當進項憑證，申報扣抵銷項稅額。案經
被告查獲，依法審理核定應補徵營業稅一、一二六、三五○元，並按所漏稅額處以十
五倍罰鍰計一六、八九五、二○○元（計至百元止）。原告不服，申請復查，未獲變
更，提起訴願，經台北市政府八十五年十月二十二日府訴字第八五○七一八三五號訴
願決定：「原處分撤銷，由原處分機關另為處分。」被告爰依上開訴願決定撤銷意旨
重新查明，以八十六年一月六日八六北市稽法（乙）字第一○二七六八號復查決定：
「原處分關於漏稅罰部分，本於職權改按申請人所漏稅額處八倍罰鍰，其餘維持原核
定。」，原告仍表不服，循序提起行政訴訟，主張如前揭事實欄所載。經查，原告前
於八十五年七月間曾向台北市政府提起訴願時，原告之代理人李文通會計師所具八十
五年九月五日函指稱略以：「．．．七十九年間華虹公司財務告急，因所有屬公司之
不動產皆已設定抵押予銀行，公司有價值之資產僅餘機器設備及存貨而已，因為諸如
此動產向銀行質押係不被接受的，故轉向租賃公司接洽，名為租賃，實則借款應急，
．．．」。又原告所委託之華鶯娜於八十五年十一月二十六日於被告處所作之談話筆
錄載明：「．．．本公司取得『中國租賃（股）公司』『迪和（股）公司』發票後，
向該二家公司融資借款，由該二公司將錢撥付給公司．．．本公司向『中國租賃公司
』『迪和公司』借款是屬於信用借款，．．．至於所要辦的手續，均由中租、迪和公
司的業務員處理，即實質為以本公司的信用借款，形式上機器抵押細節公司並不過問
。．．．公司所取得發票，均有支付價款（償還融資借款）．．．為符合形式上規定
，才將發票開成租賃款及石墨等原料。．．．」足認中租公司並無購置機器出租予原
告，亦即原告與中租公司間並非融資性之租賃關係，而係金錢借貸關係。迪和公司亦
無出售石墨等原料予原告，而係金錢貸與原告。則原告所提出之中租公司電子計算機
統一發票、資本分攤明細、票據異動檔明細表、租賃物交貨與驗收證明書、租賃契約
書、買賣契約書、買賣標的物交貨與驗收證明書、統一發票等影本，尚不足以證明原
告與中租公司、迪和公司間確有租賃、買賣關係存在之事實。原告所主張被告明知原
告與中租公司及迪和公司間有融資租賃關係及買賣關係，並實際上有支付各期租賃款
及價款，確有繳付進項稅額，且對手亦有繳納銷項稅額，並無逃漏營業稅情事，卻因
被告承辦稅務人員不諳融資租賃，竟誤以融資借款並無『進貨』之事實云云，自尚不
足採據。次查，原告既無向中租公司、迪和公司進貨，自誠難認原告有依規定支付進
項稅額，原告以中租公司、迪和公司開立之統一發票三紙，金額計二二、五二七、
○○○元（不含稅），充當進項憑證，申報扣抵銷項稅額，應屬虛報進項稅額，逃漏
營業稅一、一二六、三五○元。又營業稅法第五十一條規定於八十四年八月二日公布
修正，同年九月一日施行，其罰鍰倍數已由五倍至二十倍改為一倍至十倍。被告於復
查決定時業已審酌原告之違章情節，依首揭稅捐稽徵法第四十八條之三及財政部八十
五年八月二日台財稅第八五一九一二四八七號函釋意旨，將罰鍰處分改按所漏稅額處
八倍罰鍰。是以被告就本件核定補徵稅額及裁處罰鍰之處分，揆諸首揭法條規定及說
明，並無違誤，且與司法院釋字第三三七號解釋，並無牴觸；至被告對於中租公司及
迪和公司嫌取得虛設行號發票之行為，僅予補稅處分，是否合法適當，係屬另案，
並不得據之謂原處分有違行政法上之平等原則及比例原則，更不得據之卸免原告之違
章責任。綜上所述，原告所訴，核無可採，一再訴願決定，遞予維持原處分，均無不
合，原告起訴意旨，難謂有理，應予駁回。
據上論結，本件原告之訴為無理由，爰依行政訴訟法第二十六條後段，判決如主文。
中    華    民    國     八十七      年      四      月       十        日
                    行 政 法 院 第 五 庭
                                審 判 長 評  事      葉  振  權
                                         評  事      高  秀  真
                                         評  事      沈  水  元
                                         評  事      林  清  祥
                                         評  事      劉  鑫  楨
右  正  本  證  明  與  原  本  無  異
                                         法院書記官  彭  秀  玲
中    華    民    國     八十七      年      四      月       十        日
